---
title: "メンテナンスガイド"
output: rmarkdown::html_vignette
vignette: >
  %\VignetteIndexEntry{メンテナンスガイド}
  %\VignetteEngine{knitr::rmarkdown}
  %\VignetteEncoding{UTF-8}
---

```{r, include = FALSE}
knitr::opts_chunk$set(
  collapse = TRUE,
  comment = "#>",
  eval = FALSE
)
```

このガイドは、`ylistjp` を保守するときに「何を直したい場合、どのファイルを
見ればよいか」を素早く判断するための開発者向けメモです。

English version: [Maintenance guide](maintenance.html)

## どこを直すか

| 直したいこと | 主に見るファイル |
| --- | --- |
| チェックリストのダウンロード URL、キャッシュファイル名、キャッシュ場所 | `R/cache.R` |
| チェックリスト Excel ファイルの読み込み方法 | `R/load.R` |
| `scientific_name()` の挙動 | `R/lookup.R`, `tests/testthat/test-lookup.R` |
| `japanese_name_search()` の検索対象やマッチ規則 | `R/lookup.R`, `tests/testthat/test-lookup.R` |
| GBIF API の返却列や挙動 | `R/gbif.R`, `tests/testthat/test-gbif.R` |
| export する関数 | `NAMESPACE`, `man/` 以下の対応する `.Rd` |
| パッケージ情報、依存関係、サイト URL | `DESCRIPTION` |
| README と pkgdown トップページ | `README.md` |
| 日本語 README | `README.ja.md` |
| pkgdown のナビゲーションや reference 分類 | `_pkgdown.yml` |
| 使い方ガイド | `vignettes/get-started.Rmd`, `vignettes/ja-get-started.Rmd` |
| メンテナンスガイド | `vignettes/maintenance.Rmd`, `vignettes/ja-maintenance.Rmd` |
| パッケージ開発チュートリアル | `vignettes/package-development.Rmd`, `vignettes/ja-package-development.Rmd` |
| R パッケージチェックの GitHub Actions | `.github/workflows/R-CMD-check.yaml` |
| GitHub Pages / pkgdown deploy | `.github/workflows/pkgdown.yaml` |

## 関数ごとの保守ポイント

### `japanese_name_download()`

実装は `R/cache.R` です。

ここを直す典型例:

- チェックリスト Excel ファイルの URL が変わった。
- キャッシュファイル名を変えたい。
- テスト用 fixture のコピー方法を変えたい。
- キャッシュディレクトリの決め方を変えたい。

返り値は、現在の仕様ではキャッシュ済みファイルパスを invisibly に返します。
キャッシュ関連のテストは `tests/testthat/test-cache-load.R` にあります。

### `japanese_name_load()`

実装は `R/load.R` です。

ここを直す典型例:

- チェックリストのシート名や必須列が変わった。
- 読み込み後の整形処理を追加したい。

現在はチェックリスト Excel ファイルの `JN_dataset` シートを読み込んでいます。
単体テストでは本番の巨大ファイルを直接ダウンロードせず、小さな合成 fixture
で列構造を確認します。

### `scientific_name()`

実装は `R/lookup.R` です。

ここを直す典型例:

- 完全一致のルールを変えたい。
- synonym の扱いを変えたい。
- 見つからない場合の返り値を変えたい。
- 複数候補がある場合の挙動を変えたい。
- 学名だけでなく ID や科名なども返したい。

現在の仕様は保守的です。

- チェックリストの `和名` 列と `別名` 列を完全一致で検索します。
- `ステータス == "標準"` の行だけを使います。
- 見つからない場合は `NA_character_` を返します。
- 標準行が複数ある場合は自動で選ばず、エラーにします。

この仕様を変えた場合は、README、日英の使い方ガイド、テストも一緒に更新します。

### `japanese_name_search()`

実装は `R/lookup.R` です。

ここを直す典型例:

- `field` の選択肢を増やしたい。
- 部分一致の挙動を変えたい。
- ひらがな・カタカナ変換などの正規化を入れたい。
- 候補のランキングを追加したい。

検索機能は、候補を人間が確認できるようにするための関数です。
`scientific_name()` を暗黙の fuzzy lookup に変えるより、検索候補を明示的に返す設計を優先します。

### `gbif_match()`

実装は `R/gbif.R` です。

ここを直す典型例:

- GBIF から返す列を増やしたい。
- API エラー時の扱いを変えたい。
- WFO や Catalogue of Life など別の国際 API を追加したい。

GBIF の live test は通常 skip されます。ネットワークテストを明示的に走らせる場合は
`YLISTJP_RUN_NETWORK_TESTS=true` を設定します。

## ドキュメントの方針

pkgdown のトップページは `README.md` から生成されます。そのため、トップページは
英語を正にし、日本語で読みたい人には `README.ja.md` と日本語ガイドへ誘導します。

役割分担は次の通りです。

- `README.md`: 英語のトップページ。
- `README.ja.md`: 日本語のトップページ。
- `vignettes/get-started.Rmd`: 英語の使い方ガイド。
- `vignettes/ja-get-started.Rmd`: 日本語の使い方ガイド。
- `vignettes/maintenance.Rmd`: 英語のメンテナンスガイド。
- `vignettes/ja-maintenance.Rmd`: 日本語のメンテナンスガイド。
- `vignettes/package-development.Rmd`: 英語のパッケージ開発チュートリアル。
- `vignettes/ja-package-development.Rmd`: 日本語のパッケージ開発チュートリアル。
- `_pkgdown.yml`: サイトのナビゲーション、記事分類、reference 分類。

ドキュメントを変えた後は、可能なら pkgdown サイトをローカルでビルドします。

```{r}
pkgdown::build_site(preview = FALSE)
```

## テストと確認

単体テスト:

```r
testthat::test_local(".", reporter = "summary")
```

パッケージ build/check:

```sh
R CMD build .
R CMD check ylistjp_0.1.0.tar.gz --no-manual
```

Windows で Pandoc が `PATH` にない場合は、vignettes や pkgdown の build 前に
`RSTUDIO_PANDOC` をインストール済み Pandoc のディレクトリへ向けます。

## 変更前後のチェックリスト

保守変更を push する前に、次を確認します。

1. 挙動を変えた場合はテストを更新する。
2. ユーザーに見える挙動を変えた場合は README と日英の使い方ガイドを更新する。
3. `testthat::test_local()` を実行する。
4. `R CMD build` と `R CMD check` を実行する。
5. ドキュメントを変えた場合は pkgdown をローカル build する。
6. push 後に GitHub Actions の 2 つの workflow を確認する。
7. <https://maple60.github.io/ylistjp/> が更新されているか確認する。
