---
title: "ylistjp パッケージ開発チュートリアル"
output: rmarkdown::html_vignette
vignette: >
  %\VignetteIndexEntry{ylistjp パッケージ開発チュートリアル}
  %\VignetteEngine{knitr::rmarkdown}
  %\VignetteEncoding{UTF-8}
---

```{r, include = FALSE}
knitr::opts_chunk$set(
  collapse = TRUE,
  comment = "#>",
  eval = FALSE
)
```

この記事では、`ylistjp` が小さな R パッケージとしてどのように構成されているかを
説明します。公開データを、再現可能な解析用の道具に変える例として読むことを
想定しています。

English version: [Building ylistjp as an R package](package-development.html)

## 小さな課題から始める

最初の目標は単純です。

```{r}
academic_name("コナラ")
#> [1] "Quercus serrata"
```

この短い API の裏側には、いくつかの設計判断があります。

- YList の非公式 wrapper として作る。
- YList データはパッケージに同梱しない。
- 公開タブ区切りファイルは、必要になったときだけ取得する。
- 2 回目以降の検索ではローカルキャッシュを使う。
- 完全一致を基本にし、曖昧な候補を自動で選ばない。
- 国際的な学名確認は任意機能として YList 検索から分ける。

小さな関数群ですが、データ取得、文字コード、キャッシュ、テスト、
ドキュメント、GitHub Actions まで含むため、R パッケージ作成の教材として
扱いやすい題材です。

## パッケージの骨格

`ylistjp` は、多くの R パッケージで使われる標準的な構成を使っています。

| パス | このパッケージでの役割 |
| --- | --- |
| `DESCRIPTION` | パッケージ情報、依存関係、URL、vignette 設定。 |
| `NAMESPACE` | ユーザーに公開する関数。 |
| `R/` | キャッシュ、読み込み、検索、GBIF 補助関数の実装。 |
| `man/` | roxygen コメントから作られる関数リファレンス。 |
| `tests/testthat/` | 単体テストと小さな合成 YList fixture。 |
| `vignettes/` | 使い方ガイドやメンテナンスガイドなどの記事。 |
| `_pkgdown.yml` | ドキュメントサイトのナビゲーションと reference 分類。 |
| `.github/workflows/` | R package check と pkgdown deploy の GitHub Actions。 |

小さなパッケージでは、この構成で十分です。重要なのは、コードは `R/`、
テストは `tests/`、長めの説明は `vignettes/`、自動化は `.github/` というように、
役割を分けておくことです。

## 先に公開 API を決める

中心になる使い方は次の形です。

```{r}
library(ylistjp)

academic_name("コナラ")
academic_name("コナラ", with_author = TRUE)
ylist_search("コナラ")
```

その周辺に、役割のはっきりした関数を置いています。

| 関数 | 役割 |
| --- | --- |
| `ylist_download()` | YList の公開タブ区切りファイルをユーザーキャッシュへ保存する。 |
| `ylist_load()` | キャッシュ済みファイルを `data.frame` として読み込む。 |
| `academic_name()` | 和名の完全一致から標準学名を返す。 |
| `ylist_search()` | 候補行を返し、人間が確認できるようにする。 |
| `gbif_match()` | 学名を GBIF と照合する任意の補助関数。 |

この分け方にすると、簡単な用途は `academic_name()` だけで済み、必要な人は
元データや候補行も確認できます。

## YList データをパッケージに同梱しない

`ylistjp` は YList データをパッケージ内に入れていません。データの流れは
次の通りです。

1. `academic_name()`、`ylist_search()`、`ylist_load()` が YList データを必要とする。
2. キャッシュがなければ `ylist_download()` が公開タブ区切りファイルを取得する。
3. ファイルをユーザーの R キャッシュディレクトリに保存する。
4. 以後の検索では YList サーバーではなくローカルファイルを読む。

この設計には 2 つの意味があります。まず、パッケージコードを MIT ライセンスで
公開しても、YList データそのものを再配布しません。次に、解析で何度検索しても、
検索のたびに YList サーバーへ問い合わせることがありません。

明示的に更新したい場合だけ、次のようにします。

```{r}
ylist_download(overwrite = TRUE)
ylist_load(refresh = TRUE)
```

## 日本語データの文字コードを明示する

YList の公開タブ区切りファイルは CP932 として読み込んでいます。

```{r}
utils::read.delim(
  file = path,
  sep = "\t",
  fileEncoding = "CP932",
  encoding = "UTF-8",
  stringsAsFactors = FALSE,
  check.names = FALSE
)
```

これは重要な実装ポイントです。日本語の公開データでは Shift-JIS や CP932 が
使われていることがあります。R に文字コードの推測を任せると、環境によって
`和名`、`学名`、`ステータス` などの列名が読めなくなる可能性があります。

ソースコード中の列名は、環境をまたいで編集しやすくするため、必要に応じて
Unicode escape で保持しています。

## 検索は保守的にする

`academic_name()` は fuzzy search ではなく、解析で安定して使うための関数です。
現在の仕様は意図的に狭くしています。

- YList の `和名` 列を完全一致で検索する。
- `ステータス == "標準"` の行だけを使う。
- 標準の完全一致がない場合は `NA_character_` を返す。
- 標準の完全一致が複数ある場合はエラーにする。

これにより、疑わしい候補をスクリプトが静かに採用することを避けます。
曖昧な場合は `ylist_search()` で候補を確認します。

## テストでは小さな fixture を使う

単体テストでは、YList 本体の大きなファイルを毎回ダウンロードしません。
代わりに、挙動確認に必要な最小限の行だけを含む合成 fixture を使います。

この fixture で確認している主な点は次の通りです。

- CP932 のタブ区切りファイルを読めること。
- `標準` 行と synonym 行を区別できること。
- 見つからない場合に `NA_character_` を返すこと。
- 複数候補がある場合にエラーになること。
- キャッシュの再利用と更新が動くこと。

GBIF や YList への live test は任意にします。外部 API の確認は smoke test としては
有用ですが、通常のローカルテストや pull request のたびに必須にすると不安定に
なりやすいためです。

## pkgdown でドキュメントサイトを作る

ドキュメントサイトは pkgdown で作ります。

- `README.md` は英語トップページになる。
- `README.ja.md` は日本語の入口になる。
- `vignettes/*.Rmd` は article ページになる。
- `_pkgdown.yml` でナビゲーションと reference 分類を決める。

GitHub Actions で pkgdown を実行し、生成されたサイトを GitHub Pages に公開します。
これにより、コードとドキュメントを同じリポジトリで管理でき、push ごとに
再現可能な形で公開できます。

## 今後の拡張案

次の機能を足す場合も、保守的な既定動作を保つのが安全です。

- ひらがな・カタカナ変換や全角・半角の正規化を明示的に追加する。
- `ylist_search()` に候補ランキングを追加する。
- WFO や Catalogue of Life などの任意チェック関数を追加する。
- 監査用に YList の追加メタデータを返せるようにする。
- `academic_name()` の結果をデータフレームに結合する実例記事を追加する。

探索的な機能は `ylist_search()` や補助関数に寄せ、`academic_name()` はスクリプトで
予測しやすい挙動のままにしておくのが基本方針です。

## 次に読むもの

- [使い方ガイド](ja-get-started.html): パッケージの使い方。
- [メンテナンスガイド](ja-maintenance.html): 何を変えたいときにどのファイルを見るか。
- [関数リファレンス](../reference/index.html): 公開関数ごとの説明。
